臺灣高等法院民事判決　　　　　　　　　 99年度上字第708號
上　訴　人　張國庸
訴訟代理人　趙建興律師
被　上訴人　洪耀宗
訴訟代理人　侯海熊律師
複　代理人　溫尹勵律師
上列當事人間請求返還投資款事件，上訴人對於中華民國99年5
月12日臺灣板橋地方法院98年度訴字第2436號第一審判決提起上
訴，本院於100年3月22日言詞辯論終結，判決如下：
    主      文
上訴駁回。
第二審訴訟費用由上訴人負擔。
    事實及理由
一、上訴人起訴主張：
  (一)兩造雖於西元2006年7月25日簽訂「納米防污拋光磚項目投
    資合約書」（下稱舊合約），股權分配被上訴人60%，伊及
    陳清景、尤文賢、林義騰（後3人以下合稱陳清景等3人）合
    計40%。嗣經兩造就爭議事項協商後，於西元2006年8月2日
    另簽立「納米防污拋光磚項目投資合約書」（下稱系爭合約
    ），股權分配改為被上訴人50%、伊8.35%（新臺幣〈以下未
    註明幣別者均同〉200萬元）、陳清景16.65%（400萬元）、
    尤文賢16.65%（400萬元）、林義騰8.35%（200萬元），即
    明載伊與陳清景等3人之出資額所占比例，屬可分之債，伊
    依系爭合約之約定訴請被上訴人返還投資款，無庸與陳清景
    等3人共同起訴，屬當事人適格。
  (二)系爭合約已刪除舊合約第14條「甲、乙雙方同意本合約書將
    於2006年7月28日前於臺灣以公證形式公證之，方可生效」
    之約定，且無任何非經公證不生效力之契約文字。
  (三)舊合約及系爭合約均約定甲方（即被上訴人）同意乙方（即
    伊與陳清景等3人）於大陸地區廣東省東莞市清溪鎮內，以
    「伯海弘威」名義設立銀行帳戶，供合作廠商專匯貨款之用
    ，被上訴人得提供一代表人私章作為開戶印鑑俾達共管之責
    ，並將於與合作廠商「嘉俊磁磚廠有限公司」所簽訂之正式
    合約中以附件形式備載。由被上訴人於民國96年12月18日所
    寄發土城平和郵局存證信函，內載被上訴人於西元2005年8
    月26日與伯海弘威貿易有限公司（下稱伯海弘威公司）所簽
    訂之同意書因未履約而終止合作關係乙情，可證明被上訴人
    與東莞市伯海弘威公司係合作關係，而由被上訴人與伊及陳
    清景等3人簽訂投資合約書（即上開舊合約及系爭合約）。
  (四)伊與被上訴人簽訂系爭合約後2日即西元2006年8月4日，伊
    與陳清景等3人交付人民幣211萬元收據（編號013967）予伯
    海弘威公司，載明繳付投資款並蓋用該公司財務專用章，再
    於西元2006年8月8日就該投資款詳載交付用途及數額，其中
    之200萬元即上訴人所出資。另由被上訴人95年8月30日匯款
    48萬4,160元至吉立聯運有限公司，即係95年8月28日收自陳
    清景100萬元之投資款後支付訂製3台機器運至大陸之運輸費
    用，亦屬伊等已支付投資款之證明。伊於西元2007年6月4日
    匯款人民幣18萬元予伯海弘威公司財務主管胡晶，載明係支
    付廠商費用，又分別於西元2007年9月30日（兩筆）、10月5
    日及10月9日，依序支付被上訴人藥水費用人民幣各4萬5,00
    0元、1萬5,000元、1萬4,000元，及藥水桶費用人民幣2,100
    元，均經被上訴人簽收。
  (五)依系爭合約第18條約定，被上訴人原應於西元2006年10月30
    日正式生產製造納米防污拋光磚，卻因技術不成熟無法製成
    、量產，兩造及伯海弘威公司人員於西元2007年8月10日在
    東莞市會商，被上訴人並於會議記錄親自簽名，可見伊已依
    約出資，被上訴人亦進行相關履約工作。
  (六)被上訴人為對其合作廠商「嘉俊磁磚廠有限公司」交待，於
    西元2008年1月13日出具納米防污磁磚生產保證書，保證西
    元2008年3月31日可提出合格產品供檢驗，否則同意無條件
    放棄原在該廠全部生產設備，可見投資款已到位。
  (七)聲明求為判命被上訴人給付404萬4,919元，及自起訴狀繕本
    送達之翌日起至清償日止，按週年利率5%計算之利息，並陳
    明願供擔保請准宣告假執行。
二、被上訴人則以下列各情資為抗辯：
  (一)上訴人及陳清景等3人於95年7月25日與伊簽訂舊合約，投資
    金額人民幣300萬元，並共同取得40%股權，為不可分之債，
    上訴人捨陳清景等3人單獨起訴，顯為當事人不適格。
  (二)上訴人前係以舊合約為請求返還投資款之依據，嗣則以系爭
    合約為其訴之依據，前後不一。如上訴人認系爭合約係與舊
    合約無關之新約，理應重新起訴，且以系爭合約為請求返還
    投資款之依據，有礙伊之防禦，伊亦不同意。
  (三)上訴人既稱系爭合約係就舊合約有爭議部分之修正條款，則
    二合約均仍互補存在，且舊合約第14條「甲、乙雙方同意本
    合約書將於2006年7月28日前於臺灣以公證形式公證之，方
    可生效」之約定，仍合法有效存在。
  (四)依西元2007年8月10日會議記錄所載：「張（即上訴人）：
    我們是有資受害者，你們是無資受害者，要討論責任歸屬問
    題。」、「洪（即伊）：…我是技術方，應該不涉及這些，
    當初設備也不是我負責的。」、「林（即林義騰）：洪的技
    術股份，不是普通股，有賺分紅，無賺不分紅，也不承擔責
    任。」、「洪：技術方股權確定」等會議內容，可知上訴人
    及陳清景等3人於會議中確認伊僅為技術投資，且上訴人為
    總經理，操握公司負責財務，伊不可能經手收受上訴人之投
    資款。又依上開會議記錄所載，甲方為伯海弘威公司，乙方
    為上訴人及陳清景等3人。
  (五)上訴人主張依系爭合約第18條約定請求伊返還投資款，應先
    舉證已交付伊投資款人民幣300萬元。
  (六)答辯聲明：上訴人之訴駁回，並陳明願供擔保請准宣告免為
    假執行。
三、原審為上訴人敗訴之判決，上訴人不服，提起上訴，於本院
    補充陳述：伊與陳清景等3人雖未依約於西元2006年7月1日
    前將投資款匯入伯海弘威公司在東莞市商業銀行清溪支行指
    定之帳戶，然於相隔數日之西元2006年8月4日已將人民幣21
    1萬元交由伯海弘威公司財務主管胡晶簽收，該公司並開立
    編號013967號之收據，蓋用伯海弘威公司財務專用章，記載
    為投資款，伯海弘威公司於西元2006年8月8日出具付款說明
    詳載所收投資款211萬元支付之款項及預定支付之項目，觀
    諸該用途均係生產納米防污拋光磚所需之鍋爐，測試藥水、
    水電安裝等生產上述產品所必需之設備，足證伊及陳清景等
    3人確已依約交付投資款，且用於購置生產納米防污拋光磚
    所需之設備、原料、藥水等。倘伊及陳清景等3人未依約於
    西元2006年7月31日或其後給付投資款購置機器、設備、原
    料、藥水等進行生產測試、準備，自不可能於逾量產十個月
    後之西元2007年8月10日猶仍共同開會討論技術不成熟、機
    器未能量產、藥水時效性、設備不行等問題等語。並上訴聲
    明：(一)原判決廢棄。(二)被上訴人應給付上訴人404萬4,919元
    ，及自起訴狀繕本送達之翌日起至清償日止，按週年利率5%
    計算之利息。(三)願供擔保請准宣告假執行。被上訴人則答辯
    聲明：上訴駁回。
四、本院依職權調閱本院99年度上易字第160號請求返還投資款
    事件全卷。
五、上訴人主張其與陳清景等3人先於95年7月25日與被上訴人簽
    訂舊合約，其中第14條約定：「甲、乙雙方同意本合約書將
    於2006年7月28日前於臺灣以公證形式公證之，方可生效。
    」、第19條約定：「本案預計2006年10月30日正式生產，若
    甲方（即被上訴人）無法依約製造納米防污磁磚或所生產磁
    磚廠商不予取用，甲方同意無條件退予乙方（即上訴人及陳
    清景等3人）投資股金人民幣300萬元整。」，再於95年8月2
    日簽訂系爭合約，仍於第18條約定：「本案預計2006年10月
    30日正式生產，若甲方（即被上訴人）無法依約製造納米防
    污磁磚或所生產磁磚廠商不予取用，甲方同意無條件退予乙
    方（即上訴人及陳清景等3人）投資股金人民幣300萬元整。
    」，並刪除上開應予公證始生效之約定等事實，有舊合約及
    系爭合約可稽（原審卷第6-11、48-50頁），並為兩造所不
    爭執，堪信為真實。
六、上訴人主張其與被上訴人訂立系爭合約，因被上訴人遲未能
    達製成、量產階段，依系爭合約第18條約定，被上訴人應返
    還投資款云云，為被上訴人所否認，並以上開情詞置辯。經
    查：
  (一)按當事人是否適格，係指當事人就具體特定訴訟標的有無實
    施訴訟之權能而言，至此項權能之有無，應依當事人與特定
    訴訟標的之關係而定。又關於當事人適格與否，應依原告起
    訴所主張之事實判斷，非依審判結果定之，且為法院應依職
    權調查之事項，無論訴訟進行至如何之程度，應隨時依職權
    調查。經查，比較舊合約與系爭合約關於股權分配協議，相
    異處為系爭合約第2條將舊合約股權分配被上訴人60%、上訴
    人及陳清景等3人40%，改為被上訴人50%，陳清景及尤文賢
    各16.65%、上訴人及林義騰各8.35%，即明載上訴人與陳清
    景等3人之出資所占比例，屬可分之債。上訴人訴請被上訴
    人依約返還投資款，無庸與陳清景等3人共同為之。被上訴
    人抗辯上訴人與陳清景等3人共同投資之金額為人民幣300萬
    元，並共同取得40%股權，為不可分之債，上訴人單獨起訴
    ，當事人不適格云云，委無足取。
  (二)次按訴狀送達後，原告不得將原訴變更或追加他訴。但請求
    之基礎事實同一者及不甚礙被告之防禦及訴訟終結者，不在
    此限，民事訴訟法第255條第1項第2、7款定有明文。上訴人
    請求被上訴人返還投資款，雖提出系爭合約及舊合約，惟屬
    基礎事實同一，並無礙被上訴人之防禦及訴訟之終結。
  (三)系爭合約已刪除舊合約第14條「甲、乙雙方同意本合約書將
    於2006年7月28日前於臺灣以公證形式公證之，方可生效」
    之約定，且觀諸系爭合約全文，並無任何非經公證不生效力
    之文字。被上訴人抗辯系爭合約未經公證，不生效力云云，
    未可採據。
  (四)復按當事人主張有利於己之事實者，就其事實有舉證之責任
    ，民事訴訟法第277條前段定有明文。上訴人主張被上訴人
    無法製造系爭合約所定之產品，依約被上訴人應無條件退還
    上訴人投資款404萬4,919元，被上訴人則抗辯上訴人並未交
    付被上訴人投資款，則上訴人應就已將投資款交付被上訴人
    之有利於己事實，負舉證責任。茲就上訴人提出之證據，即
    原證2、原證4、原證5、原證6、原證7及原證8，分述如下：
  (1)原證2部分：
    「農村信用社電匯憑證」（原審卷第12頁上），其上係記
      載上訴人於西元2007年6月4日匯款人民幣18萬元予胡晶，
      且註明用途係「支付廠商費用」，不能證明與被上訴人有
      關。
    「存摺類存款存入存根」（原審卷第12頁下），其上記載
      95年8月30日存入48萬4,160元，雖附註欄有被上訴人簽名
      及其行動電話號碼0000000000，惟存入戶名為「吉立聯運
      有限公司」，不足證明係上訴人所匯入。
    No.013967，日期西元2006.8.4.，金額人民幣211萬元之
      收據（原審卷第13頁），上訴人雖主張其中之200萬元為
      其所出資，證人林駿騰亦到庭附合其說（本院卷第70頁背
      面-71頁），惟非但為被上訴人所否認，且其上係蓋用伯
      海弘威公司之財務專用章，上訴人復未能舉證證明被上訴
      人曾收受該款項，自無從為有利於上訴人之認定。
    蕭煌榮於西元2007年3月19日立據載明「茲收到尤文賢、
      林義隆、張國庸等股東給付伯海弘威股金（增資）計6萬
      元港幣無誤」（原審卷第15頁），及蕭煌榮、伯海弘威公
      司於西元2007年3月18日共同出具借據記載「茲向股東陳
      清景、尤文賢、林義騰、張國庸等借款人民幣15萬元正無
      誤，特立據證明」（原審卷第16頁），前者之簽收人為「
      蕭煌榮」，後者之立據人為「伯海弘威貿易有限公司、蕭
      煌榮」，均未可證明與被上訴人有關。
    上訴人提出之「東莞奈米磁磚股東增資明細表」，雖記載
      其自96年1月31日起至96年10月26日止之增資總額為204萬
      4,919元（原審卷第17-18頁），惟上訴人既自陳該明細表
      係由伯海弘威公司所製作（本院卷第72頁背面），尤難資
      為有利於上訴人之認定依據。
  (2)原證4部分：
    被上訴人於西元2007年12月18日寄發之土城平和郵局存證信
    函，其內容係載：「貴公司（即伯海弘威貿易有限公司）於
    西元2005年8月26日與本人洪耀宗所簽訂之同意書，其合約
    條款貳之四所列之研發費用新臺幣參佰萬元及每月支付固定
    薪資人民幣三萬五仟元，自簽署該同意書日起迄今從未履行
    ，已明確違反合約精神，本人即刻起終止該合約書及與貴公
    司所有之合作關係，特此告知。此致伯海弘威貿易有限公司
    及全體股東」等語（原審卷第51頁），僅能證明被上訴人與
    伯海弘威公司有合作關係，尚難以此推論係由被上訴人與上
    訴人及陳清景等3人簽訂投資合約書之結論。
  (3)原證5部分：被上訴人於95年8月28日自陳清景處收受100萬
    元之收據（原審卷第52頁），並未足證明與上訴人有關，上
    訴人難以此主張被上訴人返還投資款。
  (4)原證6部分：上訴人提出之付款憑證4紙（原審卷第53頁），
    其上記載上訴人分別於2007年9月30日（2紙）、同年10月5
    日、10月9日，依序支付人民幣4萬5,000元、1萬5,000元、1
    萬4,000元藥水費用及藥水桶費用人民幣2,100元，非但與上
    訴人請求返還之金額無法勾稽，且無法證明與本件投資款有
    關。
  (5)原證7部分：西元2007年8月10日雙方會議記錄係記載「甲方
    為伯海弘威，乙方為張國庸、尤文賢、林義騰、陳清景」（
    原審卷第54頁），未足資為上訴人執以向被上訴人請求返還
    投資款之憑據。
  (6)原證8部分：上訴人於西元2008年1月13日出具「納米防污磁
    磚生產保證書」，向「嘉俊磁磚廠有限公司」保證可於西元
    2008年3月31日前提出合格產品供檢驗，否則同意無條件放
    棄在該廠之全部生產設備（原審卷第57頁），並無法證明被
    上訴人有無收受上訴人之投資款。
七、綜上所述，上訴人並未能舉證證明其交付投資款404萬4,919
    元予被上訴人。從而，上訴人依系爭合約第18條約定，請求
    被上訴人給付404萬4,919元，及自起訴狀繕本送達之翌日起
    至清償日止，按週年利率5%計算之利息，洵屬無據，不應准
    許。原審為上訴人敗訴之判決，並駁回其假執行之聲請，核
    無不合。上訴意旨指摘原判決不當，求予廢棄改判，為無理
    由，應予駁回。
八、本件事證已臻明確，上訴人聲請訊問證人尤文賢及林義騰，
    用以證明上訴人出資、增資及被上訴人無法達成量產之事實
    ，本院認無必要。兩造其餘攻擊防禦方法及所提之證據，經
    審酌後認與本判決結果不生影響，爰不一一論述，附此敘明
    。
九、據上論結，本件上訴為無理由，依民事訴訟法第449條第1項
    、第78條，判決如主文。
中    華    民    國    100   年    4     月    12    日
                    民事第十四庭
                        審判長法  官    林金村
                              法  官    周祖民
                              法  官    王麗莉
正本係照原本作成。
如不服本判決，應於收受送達後20日內向本院提出上訴書狀，其
未表明上訴理由者，應於提出上訴後20日內向本院補提理由書狀
（均須按他造當事人之人數附繕本）上訴時應提出委任律師或具
有律師資格之人之委任狀；委任有律師資格者，另應附具律師資
格證書及釋明委任人與受任人有民事訴訟法第466條之1第1項但
書或第2項（詳附註）所定關係之釋明文書影本。如委任律師提
起上訴者，應一併繳納上訴審裁判費。
中    華    民    國   100    年    4     月    12    日
                              書記官    余姿慧
附註：
民事訴訟法第466條之1（第1項、第2項）：
對於第二審判決上訴，上訴人應委任律師為訴訟代理人。但上訴
人或其他法定代理人具有律師資格者，不在此限。
上訴人之配偶、三親等內之血親、二親等內之姻親，或上訴人為
法人、中央或地方機關時，其所屬專任人員具有律師資格並經法
院認為適當者，亦得為第三審訴訟代理人。